臺灣臺北地方法院民事判決
110年度訴字第5263號
原      告  凱基商業銀行股份有限公司


法定代理人  魏寶生  


訴訟代理人  王瑞英  
            陳沂玟  
被      告  財政部國有財產署北區分署
            (即游婷喻之遺產管理人)

法定代理人  郭曉蓉  
訴訟代理人  陳貞樺  
            張惠婷  
上列當事人間請求清償借款事件，本院於民國110年10月29日言
詞辯論終結，判決如下：
    主      文
被告應於民國一百一十一年十二月二十日後於管理被繼承人游婷
喻之遺產範圍內，給付原告新臺幣貳佰玖拾萬肆仟肆佰壹拾捌元
，及自民國一百零九年七月十七日起至清償日止，按年息百分之
三點七計算之利息，暨自民國一百零九年八月十八日起至清償日
止，逾期在六個月以內者，按上開利率百分之十，逾期七個月至
九個月者，按上開利率百分之二十計算之違約金。
原告其餘之訴駁回。
訴訟費用由被告於管理被繼承人游婷喻之遺產範圍內負擔。
    事實及理由
一、原告主張：被繼承人游婷喻於民國108年4月17日與原告簽訂
    個人信用貸款契約，向原告借款新臺幣（下同)345萬元，借
    款期間7年，自108年4月17日起至115年4月17日止，利息依
    原告指數利率加年息2.91％機動計息（現為年息3.7％），並
    自撥款日起，每1個月為1期，依年金法平均攤還本息。如遲
    延還本或付息時，除應按原約定借款利率計算遲延利息外，
    其逾期在6個月以內者，按原約定借款利率10％，逾期超過6
    個月部分，就超過部分，按原約定借款利率20％按期計收違
    約金，每次違約狀態最高連續收取期數為9期。詎料，被告
    未依約清償，依約已喪失期限利益，尚積欠本金290萬4,418
    元及其利息、違約金未清償。嗣游婷喻於108年8月27日死亡
    ，被告為游婷喻之遺產管理人，應於管理游婷喻之遺產範圍
    內就游婷喻之債務負清償責任。爰依消費借貸及繼承法律關
    係，提起本件訴訟，並聲明：被告應於管理被繼承人游婷喻
    之遺產範圍內，給付原告290萬4,418元，及自109年7月17日
    起至清償日止，按年息3.7%計算之利息，暨自109年8月18日
    起至清償日止，逾期在6個月以內者，按上開利率10%，逾期
    7個月至9個月者，按上開利率20%計算之違約金。
二、被告則以：被告經臺灣基隆地方法院家事庭裁定選任為游婷
    喻之遺產管理人後，嗣同院於110年10月5日以110年度司家
    催字第24號准許被告對游婷喻之債權人及受遺贈人為公示催
    告，公示催告期間為1年2月，被告於110年10月20日依民法
    第1179條第1項第3款規定及前述裁定意旨刊報公告，則依民
    法第1181條規定，於公示催告期間即110年10月21日至111年
    12月20日止，被告不得對原告先行清償債務等語，資為抗辯
    ，並聲明：原告之訴駁回。
三、本院之判斷：
㈠、按稱消費借貸者，謂當事人一方移轉金錢或其他代替物之所
    有權於他方，而約定他方以種類、品質、數量相同之物返還
    之契約；消費借貸之借用人應於約定期限內，返還與借用物
    種類、品質、數量相同之物，民法第474條第1項、第478條
    前段定有明文。經查，原告主張之事實，已據其提出系爭契
    約、交易紀錄明細表、利率說明書等件為證(見本院卷第9-2
    1頁)，且為被告所不爭（見本院卷第73-74頁）；而被繼承
    人游婷喻於108年8月27日死亡，被告為游婷喻之遺產管理人
    乙節，復有臺灣基隆地方法院110年司繼字第101號民事裁定
    、確定證明書各1份附卷可稽(見本院卷第23-27頁)，此部分
    事實，均堪以信實。
㈡、再按民法第1181條規定「遺產管理人非於第1179條第1 項第3
     款所定期間屆滿後，不得對被繼承人之任何債權人或受遺
    贈人，償還債務或交付遺贈物。」，而同法第1179條第1 項
    第3 款規定「遺產管理人之職務如左：三、聲請法院依公示
    催告程序，限定一年以上之期間，公告被繼承人之債權人及
    受遺贈人，命其於該期間內報明債權及為願受遺贈與否之聲
    明，被繼承人之債權人及受遺贈人為管理人所已知者，應分
    別通知之。」，參酌民法第1181條之立法沿革，該條於74年
    6月3日修正為「遺產管理人非於第1179條第1項第3款所定期
    間屆滿後，不得對被繼承人之任何債權人或受遺贈人，償還
    債務或交付遺贈物」，並刪除原有「債權人不得請求清償債
    務」之規定，其立法理由記載：「本條立法意旨，應在限制
    遺產管理人，而不在限制債權人或受遺贈人行使請求權，蓋
    清償債務及交付遺贈物，原為繼承人之義務，遺產管理人不
    過因繼承人之有無不明代為履行義務耳。爰予修正之，使與
    本法第1158條之規定，前後一致。」等語，可知遺產管理人
    於民法第1179條第1項第3款所定公示催告期間內不得對任何
    債權人清償債務，係因於該催告期間屆滿前，無從知悉是否
    尚有其他債權人或受遺贈人存在，基於公平受償原則，以公
    示催告使被繼承人之債權人及受遺贈人報明債權及為願受遺
    贈與否之聲明，而非限制債權人行使權利，債務人死亡前若
    未依約清償借款本息，債務人死亡後仍應由限定繼承人於遺
    產範圍內負清償上開本金、利息之責，若繼承人均拋棄繼承
    或無人繼承時，遺產管理人在遺產之範圍內，亦負有清償上
    開債務之義務，不因遺產管理人嗣後始被選任確定，而免除
    選任前已生債務之清償責任（臺灣高等法院104年上字第151
    8號判決參照）。經查，本件被告經臺灣基隆地方法院選任
    為遺產管理人後，業已於110年10月20日刊登報紙對游婷喻
    之債權人、受遺贈人進行公示催告此節，有臺灣基隆地方法
    院110年度司繼字第101號、第110年度司家催字第24號民事
    裁定暨報紙影本存卷可考(見本院卷第43-47、97-99頁)，是
    依民法第1181條規定，被告須待111年12月20日公示催告期
    間屆滿後，始得對原告清償游婷喻之債務。從而，原告依消
    費借貸及繼承之法律關係，請求被告於111年12月20日後，
    在管理游婷喻之遺產範圍內就主文第1項所示之本金及利息
    、違約金為給付，為有理由，應予准許。逾此範圍之請求，
    應予駁回。
四、綜上所述，原告依消費借貸、繼承之法律關係，請求被告於
    111年12月20日後，於管理被繼承人游婷喻之遺產範圍內，
    給付原告290萬4,418元，及自109年7月17日起至清償日止，
    按年息3.7%計算之利息，暨自109年8月18日起至清償日止，
    逾期在6個月以內者，按上開利率10%，逾期7個月至9個月者
    ，按上開利率20%計算之違約金，為有理由，應予准許。逾
    此範圍之請求，為無理由，應予駁回。
五、訴訟費用負擔之依據：民事訴訟法第79條。 
中　　華　　民　　國　　110 　年　　11　　月　　12　　日
                  民事第五庭    法　官　蔡牧容
以上正本係照原本作成。
如對本判決上訴，須於判決送達後20日內向本院提出上訴狀。如
委任律師提起上訴者，應一併繳納上訴審裁判費。
中　　華　　民　　國　　110 　年　　11　　月　　12　　日
                                書記官　周芳安